【裁判字號】    98,消債更,136
【裁判日期】    980413
【裁判案由】    聲請更生程序
【裁判全文】
臺灣高雄地方法院民事裁定           98年度消債更字第136號
聲  請  人  甲○○
上列當事人因消費者債務清理事件聲請更生，本院裁定如下：
    主  文
聲請駁回。
聲請費用由聲請人負擔。
    理  由
一、聲請意旨略以：聲請人前與香港商香港上海匯豐銀行股份有
    限公司 (下稱匯豐銀行) 等銀行訂定消費借貸、信用卡契約
    ，致積欠無擔保債務合計新台幣（下同）1,429,990 元，因
    無法清償債務，於民國97年間，向最大債權銀行匯豐銀行申
    請消費者債務清理條例（下稱消債條例）前置協商，經綜合
    評估審查後，因聲請人表示另有積欠資產管理公司債務，欲
    行更生程序，致協商不成立。聲請人目前經法院強制扣款9,
    800 元後，實領月薪約17,028元，每月除須負擔租金6,000
    元外，尚須負擔伙食費4,500 元、水費240 元、電費1,055
    元、瓦斯費790 元、管理費1,300 元、油資2,000 元、壽險
    1310 元 ，以上共計17,195元，實已陷不能清償債務，爰聲
    請更生云云。
二、按債務人不能清償債務或有不能清償之虞，且無擔保或無優
    先權之債務總額未逾新臺幣1200萬元者，於法院裁定開始清
    算程序或宣告破產前，得向法院聲請更生，消債條例第3條
    、第42條第1 項分別定有明文。又聲請更生或清算不合程式
    或不備其他要件者，法院應以裁定駁回之，但其情形可以補
    正者，法院應定期間先命補正，復為同條例第8 條所明定。
三、聲請人主張於97年間依消債條例之規定，向最大債權金融機
    構匯豐銀行申請前置協商，經綜合評估審查後，因聲請人表
    示另有積欠資產管理公司債務，欲行更生程序，致協商不成
    立等情，有前置協商不成立通知書1 紙在卷可考（見本院卷
    第19頁）。故本件所應審酌者為聲請人是否有不能清償債務
    或不能清償之虞之情形。
四、經查：
  (一)聲請人雖主張平均實領月薪為17,028元，並提出97年1 月至
    9 月之薪資單為據（見卷第28頁至32頁），惟查聲請人95年
    總收入為397,512 元，每月平均收入33,126元、96年總收入
    為413,790 元，每月平均收入34,483元，此有95、96年綜合
    所得稅各類所得清單在卷可佐（見卷第26頁至27頁），足證
    聲請人之工作穩定，收入並無明顯變化之情事，衡以，聲請
    人所提出之薪資單至多僅能證明97年1 月至9 月間之收入狀
    況，然短期收入狀況尚不足客觀反應聲請人之真實償債能力
    ，是認應以96年度平均月薪34,483元計算，始屬合理。至聲
    請人雖因法院以執行命令強制扣薪，然所扣之薪資亦係用以
    清償其所負擔債務，是於計算聲請人是否有清償能力時，自
    不得僅以其扣薪後實際受領之金額為斷，而應以其原應領薪
    資即前開平均月薪計算，始屬合理。此外，聲請人雖主張每
    月除須負擔租金6,000 元外，尚須負擔伙食費4,500 元、水
    費240 元、電費1,055 元、瓦斯費790 元、管理費1,300 元
    、油資2,000 元、壽險1,310 元，共計17,195元，業經提出
    房屋租賃書及相關單據（見本院卷第72頁至75頁、第33頁至
    50頁）為憑，惟聲請人並未提出全部憑證以資證明，自無從
    審酌是否均屬必要之費用，又消債條例之立法目的，係為使
    不幸陷入經濟困境之人得以清理債務、重建生活，並在清理
    過程中能保有符合人性尊嚴之最低基本生活，而非維持債務
    人過去慣常之寬裕生活，是於評估履行原協商方案是否顯有
    重大困難時，並非由聲請人任意主張其基本生活費用之數額
    ，否則將造成揮霍無度以致清償能力降低，反而易使更生程
    序無從進行，參酌聲請人居住於高雄縣，暨內政部所公告之
    98年度台灣省低收入戶最低生活費用每人每月為9,660 元，
    係按照政府公布最近1 年平均每人消費支出（包含食品費、
    衣著鞋襪費、房租水電費、家居管理費、醫療保健費、交通
    通訊費、娛樂教育費及雜項支出）60％訂定，依此計算必要
    生活費用（包含食、衣、住、行、強制性保險等）為合理。
  (二)此外，聲請人雖另主張每月尚須負擔壽險保費每月1,310 元
    ，然衡以聲請人除維持必要生活所需外，尚有餘裕於每年支
    付保險費逾萬元，益足見其有足夠之收入用以清償債務，況
    且人壽保險費用，係屬儲蓄險性質，乃商業保險，屬聲請人
    個人之理財投資，聲請人自不得以此為由拒絕清償已負債務
    ，以為更生，是此部分之主張，亦非可採。從而，依聲請人
    平均月薪34,483元，扣除個人必要生活費用後，應尚餘24,6
    54元（計算式：34,483元－9,829 元＝24,654元）可資還款
    ，如全數用於清償債務，以聲請人目前之無擔保債務總額1,
    429,990 元，共約需償還61個月（1,429,990 元÷24,654
    元＝58.0）。又查聲請人係48年3 月28日出生，目前51歲，
    此有戶籍謄本可參（見本院卷第23頁），是聲請人按月清償
    債務共58個月（約4.8 年）後，尚未逾勞工法定退休年齡前
    ，即可清償完畢，自無從認其已有不能償債務或有不能清償
    之虞之情事。
  (三)末以，本院依職權函詢最大債權銀行匯豐銀行聲請人債務清
    償之情形，據該行及翊豐資產管理公司之函覆（見本院卷第
    111 、116 頁），可知匯豐銀行將債權轉讓予翊豐資產管理
    公司後，聲請人已將債務全數清償完畢，此外據聲請人陳報
    積欠資產管理公司之債務資料（見本院卷第10 3頁），僅見
    積欠如附表編號16所示84,000元之債務，足證聲請人以另有
    積欠資產管理公司債務為由，拒絕債權銀行所提出之協商方
    案，實屬無據，附此敘明。
五、綜上，本件聲請人依現有收入，扣除基本生活支出後，尚難
    謂無餘裕之金額償還債務，且聲請人亦無法提出其確有不能
    清償債務或有不能清償之虞之情，應屬聲請更生之要件不備
    ，且又無從補正，依首揭條文之意旨，自應駁回其更生之聲
    請，爰裁定如主文。
六、依消費者債務清理條例第8 條前段、第15條，民事訴訟法第
    95 條、第78條，裁定如主文。
中    華    民    國    98    年    4     月    13    日
              民事第五庭    法      官  鄭凱文
上為正本係照原本作成
如不服本裁定，應於裁定送達後10日內，以書狀向本院提出抗告
，並繳納抗告費新臺幣1千元
中    華    民    國    98    年    4     月    13    日
                            書  記  官  張家瑜
附表：
┌──┬────────────┬────────┬───────┐
│編號│債權人                  │金額（新台幣）  │種    類      │
├──┼────────────┼────────┼───────┤
│1   │匯豐銀行                │194,656 元      │信用卡        │
├──┼────────────┼────────┼───────┤
│2   │郭楠                    │171,000 元      │本票          │
├──┼────────────┼────────┼───────┤
│3   │遠東銀行                │161,713 元      │信用卡        │
├──┼────────────┼────────┼───────┤
│4   │萬泰銀行                │35,000 元       │信用貸款      │
├──┼────────────┼────────┼───────┤
│5   │台新銀行                │96,000 元       │信用貸款      │
├──┼────────────┼────────┼───────┤
│6   │中國信託                │162,621 元      │信用卡+信用貸 │
│    │                        │                │款            │
├──┼────────────┼────────┼───────┤
│7   │台灣銀行                │100,000 元      │勞貸          │
├──┼────────────┼────────┼───────┤
│8   │蔡月香                  │100,000 元      │民間貸款      │
├──┼────────────┼────────┼───────┤
│9   │鄒碧霞                  │30,000 元       │民間貸款      │
├──┼────────────┼────────┼───────┤
│10  │張恒秀                  │30,000 元       │民間貸款      │
├──┼────────────┼────────┼───────┤
│11  │黃章一                  │50,000 元       │民間貸款      │
├──┼────────────┼────────┼───────┤
│12  │蔡秋蘭                  │55,000 元       │民間貸款      │
├──┼────────────┼────────┼───────┤
│13  │孫玉良                  │45,000 元       │民間貸款      │
├──┼────────────┼────────┼───────┤
│14  │劉淑琴                  │10,000 元       │民間貸款      │
├──┼────────────┼────────┼───────┤
│15  │莊惠貞                  │105,000 元      │民間貸款      │
├──┼────────────┼────────┼───────┤
│16  │良京實業有限公司（債權受│84,000 元       │債權讓與      │
│    │讓自台東企銀）          │                │              │
├──┴────────────┼────────┴───────┤
│       合       計            │1,429,990元                     │
└───────────────┴────────────────┘


司法院資訊處製作；財團法人民間司法改革基金會備份。
